臺灣高等法院高雄分院刑事判決　　　　　　　　　　九十三年度上訴字第四九四號
　　上　訴　人　臺灣高雄地方法院檢察署檢察官
　　被　　　告　甲○○
右上訴人因被告違反毒品危害防制條例案件，不服臺灣高雄地方法院九十三年度訴字
第八五七號中華民國九十三年四月二十三日第一審判決（起訴案號：臺灣高雄地方法
院檢察署九十三年度毒偵字第七七、一二九號），提起上訴，本院判決如左：
      主  文
原判決撤銷，發回臺灣高雄地方法院。
      理  由
一、公訴意旨略以：被告甲○○前因施用第一、二級毒品案件，經原審以八十八年度
    訴字第二二三○號裁定觀察、勒戒後，再以八十八年訴字第三九三號免刑判決確
    定。嗣被告五年內復基於連續施用毒品之犯意，於民國九十二年九月三日十六時
    三十五分、九十三年一月四日回溯前七十二小時內某時，在某不詳地點連續施用
    第一級毒品海洛因及第二級毒品安非他命，為警分別於九十二年九月三日十五時
    三十分許、九十三年一月四日十二時二十分許在台南市○區○○路一○八七巷內
    廢棄工寮、高雄縣茄萣鄉○○路五十五號前等地查獲，並扣得安非他命吸食器一
    組、第二級毒品安非他命一包零點二公克及玻璃燈泡乙個。因認被告涉有毒品危
    害防制條例第十條第一項之施用第一級毒品罪嫌及同條第二項之施用第二級毒品
    罪嫌等語。
二、原判決略以：
(一)、按案件起訴之程序違背規定者，應諭知不受理之判決，刑事訴訟法第三百零三條
    第一款定有明文。且依同法第三百零七條之規定，不受理之判決得不經言詞辯論
    為之；次按毒品危害防制條例業於九十二年七月九日修正公布，於九十三年一月
    九日施行，其中不起訴處分後五年內再犯施用毒品之罪，依修正後之該條例規定
    ，並無任何訴追條件之限制，可由檢察官直接提起公訴，然若依修正前之該條例
    規定，仍須先送觀察、勒戒，必待觀察、勒戒後認有繼續施用毒品之傾向時，檢
    察官方能提起公訴。是修正前之該條例對於檢察官之提起公訴，既規定有此訴追
    條件，若不符合此項訴追條件即逕行提起公訴，自屬起訴之程序違背規定，揆諸
    首揭法律規定，法院當可不經言詞辯論，直接諭知不受理之判決。
(二)、毒品危害防制條例前揭訴追條件等規定之修正，其立法旨趣乃在簡化施用毒品犯
    之刑事處遇程序，依此修法意旨及參諸刑事訴訟法施行法第二條、第七條之三前
    段所揭櫫之「程序從新」原則，法院原應依前揭訴追條件之修正後規定決定施用
    毒品案件之受理與否。若認應一律依程序從新原則而適用該條例修正後之規定，
    自係剝奪行為人信賴原先可能不受刑事追訴之既得權益，有違禁止溯及既往而侵
    害人民信賴利益原則及比例原則。又該條例第三十五條規定有「從新從優」之過
    渡條款，益見立法者亦認行為人上開權益不應逕以從新原則而剝奪。故前揭再犯
    施用毒品之罪者，應適用修正前之該條例規定，檢察官仍須將行為人送觀察、勒
    戒後，認有繼續施用毒品之傾向時，始得依法追訴，否則即屬違反起訴程序之規
    定。又前揭再犯施用毒品之罪，原先仍應依法進行一定之療程後，始能決定起訴
    與否，其後經修正為無須進行療程，即可直接起訴，既事涉國家刑罰權發動與否
    之劃定，仍應認係法律有變更，當有比較新舊法之適用，且以修正前之該條例對
    於刑罰權之發動作一定限制之規定，較有利於行為人，應適用修正前之該條例規
    定，即法院應在其訴追條件完備時，始得為實體判決。
(三)、本件被告前因施用毒品案件，經裁定送觀察、勒戒後，認無繼續施用毒品之傾向
    ，再經原審於八十八年四月二十二日以八十八年度訴字第三九三號判決免刑確定
    。又被告於上開免刑判決後之五年內再為本件施用第一、二級毒品之犯行，有被
    告尿液檢體送檢清冊、煙毒麻藥案件嫌犯代號與真實姓名對照表、台南市衛生局
    檢驗成績書、高雄縣政府衛生局煙毒尿液檢驗成績書各乙份及高雄醫學大學附設
    中和紀念醫院出具之濫用藥物尿液檢驗報告二份在卷可稽，被告確有施用第一、
    二級毒品之行為，堪認屬實。本件係被告於毒品危害防制條例修正前再犯，於該
    條例修正後即九十三年四月二十日始起訴繫屬於本院，揆諸前揭說明，自仍應適
    用較有利於被告之該條例修正前規定，認在被告未有經送觀察、勒戒後而認有繼
    續施用毒品傾向之條件下，檢察官仍不得向本院提起公訴，則檢察官依修正後之
    該條例規定，逕向本院起訴，於法即有未合，爰不經言詞辯論，依法諭知不受理
    之判決等語。
三、經查：
(一)、按觀察、勒戒執行完畢釋放後，五年內再犯施用毒品罪者，檢察官應依法追訴；
    保安處分適用裁判時之法律，此參修正後毒品危害防制條例（九十二年七月九日
    修正公布，九十三年一月九日施行）第二十三條第二項、刑法第二條第二項各定
    有明文。又按毒品危害防制條例之「觀察、勒戒」執行程序，係屬保安處分性質
    ，有無合於觀察、勒戒要件，自應由裁判當時之法律定之。本件被告甲○○前於
    八十八年間，因施用毒品案件經觀察、勒戒後，認無繼續施用毒品之傾向，於八
    十八年三月二十六日執行完畢釋放，並由原審法院於八十八年四月二十二日判決
    免刑確定（參卷附臺灣高等法院被告全國前案紀錄表），復於五年內之九十二年
    九月三日十六時三十五分、九十三年一月四日回溯前七十二小時內某時，在某不
    詳地點連續施用第一級毒品海洛因及第二級毒品安非他命。揆諸前開說明，本件
    是否合於修正後毒品危害防制條例第二十三條第二項「由檢察官依法訴追」之情
    形，宜再行斟酌。
(二)、前開毒品危害防制條例之修正，其中關於第十條施用第一、二級毒品罪之法定刑
    並無變更，亦即均有處罰規定，客觀上被告得否以其違法行為，而主張原判決理
    由所認之「信賴原先可能不受刑事追訴之既得權益」？又關於此等犯罪之訴追條
    件雖有修正，然該條例之「觀察、勒戒」執行程序，既屬保安處分性質，本應遷
    就社會現狀而適用裁判時法，且該條例第三十五條「從新從輕（優）」規定適用
    前提，係指案件「繫屬時」與「裁判時」法律有不同之情形，顯與本件「繫屬時
    與裁判時，均適用新法」情形有別，則本件有無「比較新舊法」之適用？均容有
    審慎究明之處。
四、綜上所述，原判決認定本件應先送觀察勒戒程序，而諭知公訴不受理之判決，尚
    有未周，仍有再予詳查之必要。檢察官上訴指摘原判決不當，為有理由，並為顧
    及被告審級利益，應將原判決撤銷，發回原審法院。又本件係檢察官對原審諭知
    不受理之判決而提起上訴，經本院認上訴有理由而發回者，爰不經言詞辯論逕予
    判決，附此敘明。
據上論結，應依刑事訴訟法第三百六十九條第一項後段、第三百七十二條，判決如主
文。
中    華    民    國      九十三      年      六      月     二十五     日
                              臺灣高等法院高雄分院刑事第八庭
                                  審判長法官  郭雅美
                                        法官  裕斗
                                        法官  張意聰
右正本證明與原本無異。
如不服本判決應於收受本判決後十日內向本院提出上訴書狀，其未述上訴理由者，
並得於提起上訴後十日內向本院補提理由書狀（均須按他造當事人之人數附繕本)「
切勿逕送上級法院」。
              書記官  張文斌
中    華    民    國      九十三      年      六      月     二十五     日
